【裁判字號】    94,自緝,513
【裁判日期】    950330
【裁判案由】    詐欺
【裁判全文】
臺灣臺中地方法院刑事判決             94年度自緝字第513號
自  訴  人  甲○○
被      告  乙○○
上列被告因詐欺案件，經自訴人提起自訴，本院判決如下：
    主  文
乙○○意圖為自己不法之所有，以詐術使人將本人之物交付，處
有期徒刑參月，如易科罰金，以參佰元折算壹日。緩刑貳年。
    犯罪事實
一、乙○○明知其積欠他人債務，經濟狀況不佳，並無支付互助
    會會款之資力，竟意圖為自己不法之所有，於民國84年3月
    25日參加甲○○招集之互助會，每會新台幣（下同）2萬元
    ，採內標制，致會首甲○○誤認其有如期繳納會款之能力，
    同意其參與該互助會。乙○○遂於84年4月25日，在台中市
    ○○街27號第1次開標時以6千8百元高價得標，取得會款20
    萬4千8百元後，即避不見面，甲○○至此始知受騙。
二、案經甲○○提起自訴。
    理  由
一、按刑事訴訟法於民國92年2月6日修正公布，並於同年9月1日
    施行生效，其中修訂之刑事訴訟法第319條第2項規定，自訴
    之提起，應委任律師行之；其修訂同法第329條第2項並規定
    ，自訴人未委任代理人，法院應定期間以裁定命其委任；逾
    期仍不委任者，應諭知不受理之判決。查本件自訴人係於84
    年8月25日提起本件自訴，有該自訴狀之收狀章附卷可憑，
    則自訴人提起本件自訴時，上開新修訂之規定既尚未施行生
    效，為保障人民已依法取得之訴訟權，自不因嗣後上開修正
    之法律而予剝奪，是自訴人提起本件自訴時，依修訂前之法
    律規定，既未必須委任律師強制代理，自不得因其後上開法
    律之修正，而對自訴權之行使更有所限制而受影響，故本件
    自毋庸依上開新修訂刑事訴訟法第329條第2項之規定，以裁
    定限定期間命自訴人委任律師代理人，合先敘明。
二、訊據被告乙○○固坦承於上開時、地參加自訴人發起之互助
    會，並於第1次開標時即得標，嗣後並未依約繳納會款等事
    實，惟否認有何詐欺取財犯意，辯稱：本身有糖尿病，標到
    會後將會錢拿去償還之前的欠債，身上還是沒有錢，之後身
    體又不佳，無法工作，才未與自訴人聯繫，之後身體情況好
    轉可以工作時，就與自訴人和解，也已經依約償還自訴人16
    萬元，目前止欠12萬元云云。經查，上開事實業據自訴人甲
    ○○指述明確，並有互助會簿1份在卷可稽，被告自承參與
    互助會當時月薪約為2萬元，每月房租約為8千元，尚需撫養
    一名就讀國中之子女，標得之會款20萬4千8百元悉數用以償
    還欠債等語（本院卷第33頁），顯然被告參與互助會當時經
    濟已甚為窘困，每月所得扣除日常生活所需後，已無餘力按
    月支付死會會款2萬元，況被告於取得會款後，即避不見面
    ，令自訴人遍尋無著，益徵被告參與互助會時，明知自己資
    力並無力支付該互助會之會款，猶以標會之方式，致擔任會
    首之自訴人陷於錯誤，認被告有能力支付互助會會款，被告
    顯有不法所有之意圖，並致自訴人陷於錯誤，依約交付會款
    。至被告雖於89年7月11日與自訴人達成和解，並已清償16
    萬元，有和解書1紙及匯款單1份在卷可按，惟此係事後之清
    償債務行為，仍不得據此認定被告無詐欺之犯意，是本件事
    證明確，被告犯行堪以認定。
三、核被告所為，係犯刑法第339條第1項之詐欺取財罪。爰審酌
    被告因財務週轉不靈，致思慮不週，而誤罹刑章，並斟酌其
    犯罪所得金額，以及犯後已與自訴人達成和解，並已償還自
    訴人16萬元之犯後態度等一切情狀，量處如主文所示之刑，
    又被告行為後，刑法第41條業於90年1月10日修正公布，同
    年月12日生效，修正後刑法第41條第1項前段規定「犯最重
    本刑為5年以下有期徒刑以下之刑之罪，而受6個月以下有期
    徒刑或拘役之宣告，因身體、教育、職業、家庭之關係或其
    他正當事由，執行顯有困難者，得以1元以上3元以下折算1
    日，易科罰金。」，與修正前刑法第41條規定「犯最重本刑
    為3年以下有期徒刑以下之刑之罪，而受6個月以下有期徒刑
    或拘役之宣告，因身體、教育、職業、家庭之關係，執行顯
    有困難者，得以1元以上3元以下折算1日，易科罰金。」不
    同，比較新舊法結果，以新法較有利於行為人，故依刑法第
    2 條第1項前段規定，本件自應適用裁判時之法律即修正後
    刑法第41條第1項前段之規定。而本件被告所犯刑法第339條
    第1項詐欺取財罪為最重本刑5年以下有期徒刑之罪，爰依修
    正後刑法第41條第1項前段規定，就被告所受宣告之刑，諭
    知易科罰金之折算標準，以示懲儆。末查被告前未曾受有期
    徒刑以上刑之宣告，有台灣高等法院被告全國前案紀錄表在
    卷可按，且被告犯後已與自訴人達成和解，經自訴人當庭表
    示不願追究在卷（本院卷第68頁），被告經此教訓，當知警
    惕而無再犯之虞，本院綜核各情，認所宣告之刑以暫不執行
    為適當，併予宣告緩刑2年，以啟自新。
據上論斷，應依刑事訴訟法第343條、第299條第1項前段，刑法
第2條第1項前段、第339條第1項、修正後刑法第41條第1項前段
、第74條第1款，罰金罰鍰提高標準條例第1條前段、第2條，判
決如主文。
中    華    民    國    95    年    3     月    30    日
                  刑事第二庭   審判長法  官 林清鈞
                                     法  官 林慧英
                                     法  官 陳姵君
上正本證明與原本無異。
如不服本判決，應於送達後十日內向本院提出上訴狀（須附繕
本），上訴於台灣高等法院台中分院。
                                     書記官 莊金屏
中    華    民    國    95    年    3     月    30    日
附錄論罪科刑法條
中華民國刑法第339條
意圖為自己或第 3 人不法之所有，以詐術使人將本人或第 3 人
之物交付者，處五年以下有期徒刑、拘役或科或併科1000元以下
罰金。
以前項方法得財產上不法之利益或使第 3 人得之者，亦同。
前二項之未遂犯罰之。


司法院資訊處製作；財團法人民間司法改革基金會備份。
